【裁判字號】    98,訴,556
【裁判日期】    990113
【裁判案由】    返還價金
【裁判全文】
臺灣臺北地方法院民事判決               98年度訴字第556號
原      告
即反訴被告  丁○○
訴訟代理人  張國清律師
複  代理人  簡坤明律師
被      告  城寶實業有限公司
法定代理人  盧秋璋
被      告
即反訴原告  乙○○
共      同
訴訟代理人  宋英華律師
上列當事人間請求返還價金事件，本院於民國98年12月30日言詞
辯論終結，判決如下：
    主  文
被告城寶實業有限公司應給付原告新台幣肆拾陸萬仟零陸拾捌
元，及自民國九十七年十二月十六日起至清償日止，按年息百分
之五計算之利息。
被告乙○○給付原告新台幣拾陸萬零壹佰陸拾肆元，及自民國
九十七年十二月十八日起至清償日止，按年息百分之五計算之利
息。
原告其餘之訴駁回。
訴訟費用由被告城寶實業有限公司負擔百分之二十九，被告乙○○負擔百分之二十三，餘由原告負擔。
判決第一項得假執行，但被告城寶實業有限公司如以新台幣肆拾
陸萬仟零陸拾捌元為原告預供擔保，得免為假執行。
本判決第二項得假執行，但被告乙○○如以新台幣拾陸萬零壹
佰陸拾肆元為原告預供擔保，得免為假執行。
原告其餘假執行之聲請均駁回。
反訴原告之訴及假執行之聲請均駁回。
反訴訴訟費用由反訴原告負擔。
    事實及理由
甲、程序部分：
  一按解散公司，於清算範圍內，視為尚未解散；公司之經理人
    或清算人，股份有限公司之發起人、監察人、檢查人、重整
    人或重整監督人，在執行職務範圍內，亦為公司負責人，公
    司法第25條、第8條第2項分別定有明文。而法人人格是否消
    滅，應視其已否完成「合法清算」，並依非訟事件法第37條
    規定，向法院辦理清算終結登記而定，所謂清算終結係指清
    算人就清算程序中應為之清算事務，實質全部辦理完竣而言
    ，而不以法院之備案為依據。查被告城寶實業有限公司（下
    稱城寶公司）於民國97年11月10日經全體股東同意選任盧秋
    璋為清算人，盧秋璋遂向台灣桃園地方法院申報為被告城寶
    公司之清算人，並於98年4月7日向上開法院聲報清算完結，
    經該法院以98年4月30日桃院永民端98年度司字第92號函准
    予備查在案，有城寶公司股東同意書、上開法院函文等件在
    卷可稽（卷第205-207頁）。惟被告城寶公司尚有本件訴訟
    糾紛，則其既未實質完成清算事務，依上開說明，被告之法
    人格仍屬存續，且應以盧秋璋為法定代理人，合先說明。
  二按訴狀送達後，原告不得將原訴變更或追加他訴，但有下列
    各款情形之一者，不在此限：(三)擴張或減縮應受判決事項之
    聲明，民事訴訟法第255條第1項第3款定有明文。本件反訴
    原告原起訴聲明：「反訴被告應給付反訴原告乙○○新臺幣
    （下同）35萬元」，嗣於98年4月3日具狀變更聲明為：「反
    訴被告應給付反訴原告乙○○150萬元」，核其性質係擴張
    應受判決事項之聲明，按諸上揭規定，自應予准許之。
乙、實體部分
一、本訴部分
  (一)原告主張：原告於民國97年4月27日以247萬元向被告城寶公
    司訂購臺北縣林口鄉○○路652號2樓房屋，並以503萬元向
    被告乙○○訂購上開房屋坐落之土地（上開房屋及土地，下
    稱系爭房地），原告並於當日給付訂金1萬元，次日再依被
    告指示匯款9萬元訂金至被告指定之帳戶，雙方嗣於97年5月
    6日簽訂建物買賣契約書及土地買賣契約書（下稱系爭契約
    ），原告並分別支付被告城寶公司及乙○○簽約金45萬元、
    35萬元。由於雙方簽約時，並未約定第二階段即賣方備齊所
    有權移轉登記文件及買方給付「備證款」之履行期限，原告
    於簽約後即積極準備「備證款」，等待被告通知付款，詎被
    告均未曾通知原告付款，反於同年6月2日由被告城寶公司以
    原告未依約履行應盡義務為由，發函原告主張解除契約，並
    沒收已繳價金。原告頗感訝異，向地政政機關調閱相關謄本
    後，發現原告於同年8月1日將系爭房地之所有權移轉登記於
    訴外人駱程遠，原告雖感憤不平，但又恐其中有所誤會，乃
    積極出面與被告聯繫，惟遲遲未見被告有何處置，嗣原告委
    請律師發函被告，被告城寶公司則回函再次主張解約並拒絕
    給付，被告乙○○則未有何反應，原告再於同年11月26日發
    函定期催告渠等履約不成，方於催告期滿以該函為解除契約
    之意思表示。被告城寶公司未依法催告原告履約，其解除契
    約之意思表示於法未合，爰依建物買賣契約第9條、土地買
    賣契約書第8條約定，請求被告各賠償已繳價金一倍款項，
    即城寶公司90萬元、乙○○70萬元及均自起訴狀繕本送達翌
    日起至清償日止按法定利率5%計算之利息等語。並聲明：1.
    被告城寶公司應給付原告90萬元，被告乙○○應給付原告70
    萬元，及均自起訴狀繕本送達翌日起至清償日止，按年息5%
    計算之利息；2.願供擔保，請准宣告假執行。
  (二)被告則以：原告於繳付訂金及簽約金80萬元後，被告之員工
    甲○○及丙○○多次以電話及口頭方式催告應依約繳付備證
    、用印期款及依約辦理貸款事宜，惟原告均置之不理，既未
    依約繳納房地價款，亦未依約辦理貸款必備文件，更遑論對
    保、開戶等契約義務之履行，因系爭房地為成屋買賣契約，
    依一般交易習慣，付款之期間均相距甚短，履行各項義務亦
    均需於簽訂契約後短時間內完成，被告於多次催告原告，原
    告均不予理會之情形下，於97年6月2日發函原告解除系爭房
    地買賣契約。系爭房地係由被告共同合建出售，就銷售及執
    行房地移轉過戶等事宜，均由城寶公司負責，因此，城寶公
    司雖未於存證信函寄件人欄內列乙○○之姓名，然於信函內
    明確告知原告解除系爭房地買賣契約全部，並依約收回系爭
    房地及沒收原告已繳價金，是乙○○之解約意思表示應已與
    城寶公司之解約意思表示同時到達原告等語資為抗辯。聲明
    ：1.原告之訴駁回；2.如受不利之判決，願供擔保請准免為
    假執行之宣告。
二、反訴部分：
  (一)反訴原告主張：反訴被告違反其依系爭買賣契約應履行之義
    務，經反訴原告解除契約，業如反訴原告於本訴答辯所述，
    嗣反訴原告將系爭房地售予訴外人戊○○，土地售價僅有35
    3萬元，相較於與反訴被告之契約約定土地503萬元，相差有
    150萬元，爰依民法第226條第1項債務不履行之給付遲延法
    律關係，請求反訴被告賠償該損害及法定遲延利息等語。並
    聲明：(一)反訴被告應給付反訴原告150萬元及自反訴起訴狀
    繕本送達翌日起至清償日止，按年息5%計算之利息；(二)願供
    擔保，請准宣告假執行。
  (二)反訴被告則以：雙方履約經過及反訴原告違約之情形，詳如
    本訴起狀所載。則反訴原告並未催告原告繳交備證款或履行
    給付義務，更未依約定期7日催告原告履約，即自行發函指
    稱原告違約而解除契約，其解除契約之意思表示於法即非有
    合，反訴被告當無給付遲延債務不履行之情形，則反訴原告
    於契約關係存續中之97年7月10日即違約將系爭房屋出售並
    移轉登記與第三人，其間所生之價差自非可歸責於反訴被告
    ，是反訴原告主張其已定期催告反訴被告履約及解除契約，
    要求反訴被告賠償價差損失於法無據等語資為抗辯。聲明：
    (一)反訴原告之訴駁回；(二)如受不利之判決，願供擔保請准免
    為假執行之宣告。
三、兩造不爭執事項：
  (一)原告於97年5月6日向被告城寶公司購買門牌號碼臺北縣林口
    鄉○○路65 2號2樓房屋，同時向被告乙○○購買該屋基地
    即坐落同鄉○○段909、910地號土地應有部分，房屋價格24
    7萬元、土地價格503萬元，約定付款方式房屋為簽約款45萬
    元、備證款7萬元、完稅款不須支付、尾款195萬元，土地為
    簽約款35萬元、備證款28萬元、完稅款35萬元及尾款405萬
    元。原告已給付城寶公司45萬元、乙○○35萬元簽約款。
  (二)被告城寶公司曾於97年6月2日以台北三張犁郵局第852號存
    證信函向原告表示未履行應盡義務，經城寶公司多次催告仍
    未履行，將依約解除契約並沒收已繳價金，收回系爭房地另
    為處分。
  (三)原告於97年7月7日以台北152支局第86號存證信函向城寶公
    司表示欲與城寶公司洽談。
  (四)城寶公司於97年7月15日以台北三張犁郵局第1212號存證信
    函向原告表示已解除契約，不同意原告洽談之要求。（原告
    於反訴答辯狀稱未收受該存證信函）
  (五)被告將系爭房地於97年8月1日以買賣為原因移轉登記予訴
    外人駱程遠（謄本上所載之原因發生日期為97年7月17日）
    。
  (六)原告於97年10月27日以台北光武郵局第851號存證信函要求
    被告於7日內履約，如無法履約期間屆滿則本函為解除契約
    之意思表示，不另為通知，被告並應退還款項及賠償損害。
  (七)城寶公司於97年11月12日以台北三張犁郵局第2025號存證信
    函告知原告雙方買賣契約已於97年6月2日解除。
  (八)原告於97年11月26日寄發台北光武郵局第16號存證信函予被
    告，內容意旨與上開(六)信函相同。
四、本件之爭點為：
  一本訴部分：(一)被告解除系爭房地買賣契約是否合法有效？(二)
    原告解除系爭房地買賣契約是否合法？其請求被告加倍返還
    價金有無理由？
  二反訴部分：反訴原告請求反訴被告負給付遲延之損害賠償責
    任有無理由？
五、得心證之理由
  一本訴部分：
  (一)原告並無給付遲延等違約之情事，被告之解約係不合法：
  1.給付無確定期限者，債務人於債權人得請求給付時，經其催
    告而未為給付，自受催告時起負遲延責任；又契約當事人之
    一方遲延給付者，他方當事人得定相當期限，催告其履行，
    如於期限內不履行時，得解除其契約。民法第229條第2項前
    段及第254條分別定有明文。換言之，在給付無確定期限之
    情形，須契約當事人之一方經他方催告給付而不為給付，方
    屬遲延給付，此際須經他方當事人再定相當期限，催告其履
    行而不履行，他方始得解除其契約。最高法院90年台上字第
    2216號判決意旨參照。
  2.查系爭房屋、土地契約均於第3條「付款約定」項下，約定
    買賣價金分「簽約款：於簽訂本契約同時由買方支付之（本
    款項包括已收定金）」、「備證款：於民國_年_月_日，賣
    方備齊所有權移轉登記應備文件同時，本期價款由買方支付
    之」、「完稅款：於土地增值稅稅單核下後，自賣方通知日
    起_日內本期價款由買方支付之…」及「尾款：有貸款者，
    依第4條約定」等4期款，其中除第1期「簽約款」有明確約
    定於簽訂系爭契約時支付外，並未就「備證款」、「完稅款
    」及「尾款」等各階段價金給付義務之履行期限有所約定，
    另契約第4條「貸款處理之約定」：「買方預定貸款新台幣
    肆佰零伍萬元抵付部分買賣價款，並依下列規定辦理貸款、
    付款事宜：1.買賣應於交付備證款同時提供辦理貸款必備之
    文件及指定融資之金融機構，如未指定，得由買方指定之。
    2.(1)貸款金額少於預定貸款金額時，應依下列方式處理：(1)
    核貸金額不足抵付時，買方應於繳付完稅款同時以現金一次
    補足不足金額。(2)因可歸責於買方事由，致貸款無法獲准時
    ，買方應於賣方通知日起七日內以現金一次付清」等內容觀
    之」、另契約第8條「違約罰則」前段：「本約簽訂後，倘
    買方不買或不按約定日期付款或不依約履行應盡義務，經賣
    方定期7日催告仍不給付或履約時，賣方得解除契約，…」
    等內容可知兩造係約定，簽約後被告在備齊所有權移轉登記
    應備文件，通知原告偕同前往辦理產權移轉用印手續同時給
    付第2期備證款，而原告不為給付時，方屬遲延給付，且經
    被告再定7日期限，催告原告履行而不履行，被告始得解除
    其契約。
  3.是證人即負責銷售系爭房屋之丙○○及甲○○雖分別證稱：
    「我們在簽約時有說明在備證款之前要審核貸款的核貸，我
    們才能過戶，此時才須繳交備證款。在核貸時我們向銀行說
    明原告還有20天才退伍，銀行表示要有正當收入的保證人才
    可以貸款600萬元，所以我向原告母親反應，但原告的母親
    找不到保證人，所以原告的母親決定要更改買受人為原告的
    姊夫張先生，但後來張先生並未同意，原告的母親又找其男
    朋友的員工，該員工本來同意，但後來又沒有，後來我有與
    原告的母親聯繫過幾次，但都沒有下文，後來房屋銷售完我
    就離開該銷售公司。」、「97年5月買方即原告還在服役是
    由原告母親至現場與丙○○簽約，也付了訂金及簽約款80萬
    元，之後被告公司的代書要收取原告的財力證明資料向銀行
    辦貸款，但因原告提不出，所以我請丙○○與原告母親聯絡
    是否更換買方的名義。後來對方沒有更換，後來我聽丙○○
    說是因為找不到人更換，所以我請丙○○電話告知原告的母
    親，請她儘快找人，否則會有逾期履約的問題，已付的款項
    可能會沒收。…」等語，觀諸上開證人所述其與原告接洽之
    過程，固可證代理被告銷售系爭房屋之丙○○代原告申請貸
    款之過程中有促請原告再提供貸款保證人以提高原告之信用
    ，促使貸款能順利獲准，然觀諸上開付款約定，貸款係作為
    其後原告給付第4期尾款之用，且如確定貸款無法獲准時，
    原告亦可於期限內改以現金支付，倘原告亦未於期限內以現
    金給付，始得謂其給付遲延。又由上開證人所述其與原告之
    聯繫過程，均係在洽談如何促使貸款獲准之內容，自無從證
    明原告曾通知原告其已備妥相關文件，請原告於特定時間給
    付第2期備證款必辦理相關手續，而認被告已向原告請求該
    備證款之給付以確定其給付期限，是被告抗辯其已催告原告
    繳付備證款而原告遲未給付，已構成給付遲延云云，尚屬無
    據。且縱認證人丙○○曾向原告催告履行契約，惟依上說明
    ，此僅係原告自受被告催告之日起對被告負遲延給付責任，
    被告並不因原告此項遲延給付當然取得契約解除權，被告仍
    須定相當期限催告原告履行，原告於期限內不履行時，被告
    始得解除契約。然依上開證人丙○○所述其與原告聯繫之過
    程，其並無在原告遲延給付後，再定相當期限催告原告履行
    ，是被告縱於97年6月2日發函向被告解除契約，亦不生解除
    契約之效力。
  (二)原告解除系爭房地買賣契約，並請被告應返還原告已付之價
    金是否有理由？
  1.按「因可歸責於債務人之事由，致給付不能者，債權人得請
    求賠償損害。」、「債權人於有第226條之情形時，得解除
    其契約。」民法第226條第1項、第256條分別定有明文。是
    物之出賣人固有使買受人取得該物所有權之義務，惟買賣契
    約成立後，出賣人為二重買賣，並已將該物之所有權移轉於
    後之買受人者，移轉該物所有權於原買受人之義務即屬不能
    給付，原買受人即得解除契約。查，被告於97年7月10日將
    系爭房屋另售予訴外人戊○○，並於97年8月1日將系爭房屋
    所有權移轉登記與戊○○指定之人駱承遠以履行買賣契約等
    情，有建物、土地買賣契約書、土地及建物謄本等件在卷可
    證（見卷第111-121、23-24頁），並經證人戊○○到庭證述
    明確。又被告於97年6月2日發函解除契約並未生解除之效力
    ，已如前述，則被告在系爭買賣契約關係仍有效存在期間，
    將系爭房屋出賣與第三人，已使系爭契約處於給付不能之狀
    態。是原告於97年10月27日以存證信函通知被告等應於函到
    7日內協同履行次階段之備證款程序履行義務，並於被告回
    函表示契約已解除並拒絕給付之情形下，再於97年11月26日
    發函定7日之期限催告被告等履行契約，並表示如於逾期不
    理，即以該函作為解除契約之意思表示等情，有上開存證信
    函及郵件回執等件在卷可憑（見卷第25-34頁），是原告主
    張其已依約解除系爭買賣契約，被告寶城公司、乙○○應返
    還原告已付之價金45萬元、35萬元，即有理由。
  2.又系爭契約房屋契約第9條、土地契約第8條之「違約罰則」
    均約定：「本約簽訂後，倘買方不賣或不按約定日期付款或
    不依約履行應盡義務，經賣方定期7日催告仍不給付或履約
    時，賣方得解除契約，…，如賣方不賣或不照約履行應盡義
    務時，如經買方定期催告仍不為改善者，應將以收價款如數
    退還與買方，並應逾時五日內另賠償所收價款同額之損害金
    與買方，同時解除契約」等內容，而被告於系爭契約關係存
    續中將系爭房屋售予第三人致給付不能，經原告定期催告被
    告履約後仍未改善，原告自得依上開約定，請求被告城寶公
    司及乙○○分別給付與所收價款45萬元、35萬元同額之違約
    金。又按約定之違約金過高者，法院得減至相當之數額，民
    法第252條定有明文。該核減違約金之規定，在懲罰性違約
    金及賠償總額預定性質之違約金，均有適用。且此項核減，
    法院得以職權為之，亦得由債務人訴請法院核減。所謂相當
    之數額，應依一般客觀事實，社會經濟狀況及當事人所受損
    害情形，以為酌定標準。且約定之違約金是否過高，應就債
    務人若能如期履行債務時，債權人可得享受之一切利益為衡
    量之標準。（最高法院79年台上字第1612號、49年台上字第
    80 7號、51年台上字第19號判例意旨參照）。爰審酌本件履
    約爭議系起因於原告斯時尚在服役中無固定收入來源，致銀
    行對其還款能力有所質疑而使貸款時程延宕，及被告於代理
    申辦貸款過程中未繼續定期催告原告履行備證款、用印款或
    限期被告改以現金方式給付價金，及被告因認其已發函解除
    契約而將系爭房屋售予第三人使致契約給付不能等履約過程
    ，另審酌一般房屋買賣交易常情客觀事實、社會經濟狀況等
    一切情事，本院認原告請求按其已給付被告城寶公司及乙○○之45萬元、35萬元計付違約金尚屬過高，應以原告於97年
    5月6日訂約當時給付系爭80萬元起至97年11月27日限期催告
    及解除契約信函送達被告後7日生解除效力之日即97年12 月
    4日止，依法定利率年息5％計算之利息損失，即被告城寶公
    司13,06 8元（45萬×0.05×212÷36 5＝13,068）、被告乙○○10, 164元（35萬×0.05×212÷365＝10,16 4）為適當
    。
  (三)綜上所述，原告解除系爭契約為合法有效，是其請求被告城
    寶公司返還價金45萬元及違約金13,068元，共計463,068元
    部分；被告乙○○返還35萬元價金及違約金10,164元，共計
    360,164元部分為有理由。從而，原告依民法第226條、系爭
    房屋契約第9條、土地契約第8條規定，請求被告城寶公司給
    付原告463,068元及自起訴狀繕本送達翌日及97年12月16 日
    起按年息5％計算之利息，及被告乙○○給付原告360,164元
    ，及自起訴狀繕本送達翌日即97年12月18日起至清償日止按
    年息5％計算之利息部分，為有理由，應予准許，逾此部分
    ，則無理由，應予駁回。
  二反訴部分：反訴原告請求反訴被告負給付遲延之損害賠償責
    任有無理由？
  (一)反訴原告主張反訴被告經銷售人員丙○○多次催促後仍未辦
    妥貸款亦未繳備證款、用印款及尾款以履行契約義務，故有
    給付遲延之情形云云。然依前開本訴所示系爭土地契約第3
    條約定尾款：「有貸款者，依第4條約定」、第4條「貸款處
    理之約定」等內容觀之，可知兩造係約定以反訴被告向銀行
    貸時，反訴被告即應改依限金方式給付尾款，如未依限給付
    ，始付給付遲延責任，然本件反訴原告於反訴被告給付第1
    期簽約款後，並未通知反訴被告其已備妥相關文件，請反訴
    被告於特定時間給付第2期備證款以辦理相關手續，難認反
    訴原告已向反訴被告請求該備證款之給付，以確定其給付期
    限，故其主張反訴被告未給付備證款或未辦理貸款事宜構成
    給付遲延，並經反訴原告解除契約並無理由，已如前述，則
    反訴原告既未通知反訴被告其已備妥文件請其支付第2期備
    證款，遑論反訴被告有經反訴原告通知給付用印款、尾款而
    未給付之情形，是反訴原告主張反訴被告有給付遲延之情形
    云云，尚無可採。
  (二)從而，反訴被告既無給付遲延之情形，則反訴原告主張依民
    法第226條規定請求反訴被告負損害賠償責任即無理由。是
    反訴原告請求反訴被告給付150萬元及反訴狀繕本送達翌日
    起至清償日止按年息5％計算之利息，即無理由，應予駁回
    。
六、本訴部分，兩造陳明願供擔保，聲請宣告假執行及免為假執
    行，經核原告勝訴部分，所命給付之金額未逾新臺幣50萬元
    ，應依職權宣告假執行，被告城寶公司、乙○○均聲請宣告
    免為假執行核無不合，爰酌定相當之擔保金額准許之；至反
    訴部分，反訴原告之訴既經駁回，其假執行之聲請亦失所附
    麗，應予駁回。
七、本件為判決之基礎已臻明確，兩造其餘之攻擊或防禦方法及
    證據，經本院斟酌後，認為均不足以影響本判決之結果，亦
    與本案爭點無涉，自無逐一詳予論駁之必要，併此敘明。
八、據上論結：本件原告之訴為一部有理由，一部無理由；反訴
    原告之訴為無理由，依民事訴訟法第第79條、78條、第389
    條第1項第5款、第390條第2項，判決如主文。
中    華    民    國    99    年    1     月    13    日
                民事第五庭    審判長法  官  薛中興
                                    法  官  胡宏文
                                    法  官  莊書雯
以上正本係照原本作成
如對本判決上訴，須於判決送達後20日內向本院提出上訴狀
中    華    民    國    99    年    1     月    13    日
                                    書記官  謝梅琴

司法院資訊處製作；財團法人民間司法改革基金會備份。
